【裁判字號】    99,訴緝,162
【裁判日期】    991230
【裁判案由】    偽造有價證券等
【裁判全文】
臺灣板橋地方法院刑事判決             99年度訴緝字第162號
公  訴  人  臺灣板橋地方法院檢察署檢察官
被      告  鄒雅惠
選任辯護人  蘇家宏律師
            李嘉慧律師
上列被告因偽造有價證券等案件，經檢察官提起公訴（90年度偵
字第18377 號），本院判決如下：
    主  文
鄒雅惠無罪。
    理  由
一、公訴意旨略以：被告鄒雅惠意圖為自己不法之所有，於民國
    89年9 月間，在臺北縣三重市○○街110 號之1 之被害人蔡
    曉琪所開設之小吃店內，拾獲蔡曉琪所有之支票乙紙（該紙
    支票業由發票人蔡曉琪蓋印，支票號碼為AG0000000 、付款
    人為匯通商業銀行南京東路分行），竟據為己有。復另行起
    意，意圖供行使之用，明知未得發票人蔡曉琪之授權或同意
    ，竟授權不知情之他人於該紙支票上，虛偽填載面額為新臺
    幣（下同）482,000 元、發票日期為89年10月28日，並於該
    紙支票上背書，且於89年10月初，持向不知情之李鴻嗣調借
    現款，嗣因李鴻嗣於90年4 月2 日，將上開支票提示付款遭
    拒，經臺北市票據交換所發現該紙支票，係發票人蔡曉琪於
    同年2 月19日所掛失止付之票據，復經警循線追查，始得悉
    上情，因認被告涉犯刑法第337 條第1 項之侵占遺失物、同
    法第201 條第1 項之偽造有價證券罪嫌等語。
二、按犯罪事實應依證據認定之，無證據不得認定犯罪事實；又
    不能證明被告犯罪者，應諭知無罪之判決，刑事訴訟法第15
    4 條第2 項及第301 條第1 項分別定有明文。次按，刑法上
    所謂偽造有價證券，以無權簽發之人冒用他人名義簽發為要
    件，如果行為人基於本人之授權，或其他原因有權簽發者，
    則與無權之偽造行為不同。又認定不利被告之事實，須依積
    極證據，苟積極證據不足為不利於被告事實之認定時，即應
    為有利於被告之認定，更不必有何有利之證據。而所謂「積
    極證據足以為不利被告事實之認定」，係指據為訴訟上證明
    之全盤證據資料，在客觀上已達於通常一般之人均不致於有
    所懷疑，而得確信被告確曾犯罪之程度，若未達此一程度，
    而有合理懷疑之存在時，即無從為有罪之認定，最高法院53
    年臺上字第1810號、30年上字第816 號、76年臺上字4986號
    分別著有判例可資參照。
三、本件公訴人認被告涉有侵占遺失物與偽造有價證券罪嫌，無
    非以被告於警詢及偵查之自白、被害人蔡曉琪之指訴、證人
    李鴻嗣之證詞、臺北市票據交換所90年4 月20日函檢附支票
    正反面影本、票據掛失止付通知書、遺失票據申報書各1 份
    ，為其主要論據。
四、訊據被告固不否認曾於89年間持附表所示之支票向他人調借
    現款之事實，惟堅詞否認有何侵占遺失物或偽造有價證券之
    犯行，辯稱：伊係徵得蔡曉琪同意，由蔡曉琪出借支票供伊
    使用，伊並委由友人張秀雲向蔡曉琪拿取支票，因伊向蔡曉
    琪借用支票之目的在於調借款項，有利息費用問題，因此要
    求蔡曉琪就支票日期與面額部分保留空白，張秀雲取得支票
    轉交與伊時，該支票僅有蔡曉琪蓋妥之發票人印章，之後，
    伊即持支票向代書借款，但代書並未交付任何款項，因蔡曉
    琪並未將支票出借與伊的事，告知蔡曉琪之配偶，事發後蔡
    曉琪要求被告配合隱瞞，被告因而簽立不實切結書交付蔡曉
    琪，並於警詢及偵查中，配合蔡曉琪之說詞，供稱係伊拾獲
    附表所示之支票，並擅自在支票簽發日期與金額後，予以行
    使，然該供述內容均與事實不符，蓋附表所示之支票係蔡曉
    琪自願出借交付與伊，並授權伊填寫發票日期與金額使用，
    伊並無侵占遺失物或偽造有價證券等語。
五、經查：
  (一)按刑事訴訟法施行法第7 條之3 ，係為已繫屬各級法院之刑
    事案件，其審理跨越新舊刑事訴訟程序法領域時，應如何適
    用訴訟法問題之過渡規定。該條明定：「中華民國92年1 月
    14日修正通過之刑事訴訟法施行前，已繫屬於各級法院之案
    件，其以後之訴訟程序，應依修正刑事訴訟法終結之。但修
    正刑事訴訟法施行前依法定程序進行之訴訟程序，其效力不
    受影響」。所謂依法定程序進行之訴訟程序「效力不受影響
    」，其立法理由謂：「……但為避免程序之勞費，本諸舊程
    序用舊法，新程序始用新法之一般法則，各級法院於修正之
    刑事訴訟法施行前，已依法踐行之訴訟程序（包含相關證據
    法則之適用），其效力不受影響。故而，對於提起上訴之案
    件，於修正刑事訴訟法施行前，原審法院就可得為證據之證
    據，已依法定程序調查者，其效力亦不受影響，……」是該
    條所稱「依法定程序進行之訴訟程序」，當指各級法院審理
    已繫屬之案件適用修正前之訴訟程序而言，自不包含警詢、
    法務部調查局調查及偵查中之調查程序在內。則各級法院於
    審理案件時，新法修正公布施行，則本諸舊程序用舊法，新
    程序始用新法之一般法則，均應適用新法審理終結，在此情
    形，其中刑事訴訟法第159 條至第159 條之5 所謂傳聞法則
    及其例外，當有其適用。故被告以外之人於審判外之言詞或
    書面陳述，除法律有規定者外，不得作為證據，從而警詢、
    法務部調查局調查或偵查中之筆錄雖作成於修法前，仍屬傳
    聞證據，並非依刑事訴訟法施行法第7 條之3 但書之規定，
    當然取得證據能力，仍應依刑事訴訟法第159 條之1 至第1
    59條之5 之規定，以判斷其是否有證據能力（最高法院94年
    度臺上字第5941號、99年度臺上字第6053號判決意旨參照）
    。查被害人蔡曉琪於90年5 月3 日於警詢所為之陳述，雖係
    於92年9 月1 日修正施行之刑事訴訟法前作成，然參照前揭
    說明，仍屬傳聞證據，應依刑事訴訟法第159 條之1 至第15
    9 條之5 之規定，判斷是否具有證據能力。而蔡曉琪於警詢
    中所為有關於附表所示之支票是否為其所遺失，以及有無授
    權或同意被告在支票上填載發票日期與金額等過程之陳述內
    容，雖與蔡曉琪於本院99年12月16日審判期日之證述情節不
    符（見本院卷第114 頁至第115 頁），且為證明被告是否涉
    犯本件侵占遺失物及偽造有價證券之犯罪事實所必要。然本
    院斟酌蔡曉琪係於90年2 月19日辦理票據掛失止付後，相隔
    近3 個月，始接受警詢，此段期間，並已發現支票曾由被告
    取得持有，而要求被告於90年4 月11日簽立切結書承認拾獲
    如附表所示之支票，此有掛失止付票據提示人資料查報表、
    切結書各1 份在卷可稽（見偵查卷第21頁、第9 頁），足認
    蔡曉琪與被告間就附表所示支票之交付或取得過程，彼此間
    已達成一定之共識後，始前往警局接受詢問，蔡曉琪於警詢
    之陳述情節，衡情會受其與被告間之協議而影響，且檢察官
    就蔡曉琪於警詢中所為陳述，具有何種特別可信之情況，復
    未為任何之證明，本院因而認蔡曉琪於警詢中所為之陳述，
    尚不符刑事訴訟法第159 條之3 第3 款規定，而無證據能力
    。但蔡曉琪於警詢所為之陳述，仍非不得作為彈劾被告或蔡
    曉琪於本院審理時所為陳述憑信性之證據，先此敘明。
  (二)92年1 月14日修正通過，同年9 月1 日施行之刑事訴訟法施
    行前，已繫屬於各級法院之案件，其以後之訴訟程序，應依
    修正刑事訴訟法終結之，但修正刑事訴訟法施行前已依法定
    程序進行之訴訟程序（包括證據法則之適用），其效力不受
    影響，刑事訴訟法施行法第7 條之3 定有明文，已如前述，
    是依該法條但書之規定，承認修正刑事訴訟法施行前已經進
    行之訴訟程序為有效者，仍須以所進行之訴訟程序符合當時
    有效之法律規定為前提，非謂修正刑事訴訟法施行前所有已
    經進行之訴訟程序，不問其是否符合當時有效之法律規定，
    於該新法施行後均一律承認其效力。又證人（含被害人、告
    訴人）應命具結，此於修正前、後之刑事訴訟法第186 條，
    均有相同之規定，故證人於偵查或審判中作證，除在法律上
    有得以拒絕作證或不得令其具結之情形以外，不論依修正前
    或修正後之刑事訴訟法規定，均應依法具結，若依法應具結
    而未具結者，其證言即欠缺法定要件，自不能認為具有證據
    能力（最高法院97年度臺上字第4732號、98年度臺上字第75
    67號判決意旨參照）。查蔡曉琪於90年11月28日接受檢察官
    偵訊時，並無得以拒絕作證或不得令其具結之情形，卻於該
    次偵訊時，未經具結，此有該次偵訊筆錄1 份在卷可參，則
    參照前揭說明，蔡曉琪於該次偵訊時所為之陳述，乃依法應
    具結而未具結，其證言欠缺法定要件，而無證據能力。但蔡
    曉琪該次偵訊所為之陳述，仍得作為彈劾證據使用，以檢驗
    被告或其他證人陳述內容之真實性，業已說明如上，自不待
    言。
  (三)被害人蔡曉琪於本院91年7 月11日審理時，證稱：「（問：
    系爭支票如何遺失？）答：在我開設的小吃店遺失的，我確
    定是在那裡掉的，支票我是放在皮包裡面，可能是我拿東西
    時，不小心把它抽出來時遺落在店裡，皮包沒有掉，發現不
    見後，我有去銀行掛失，被告是我客人也是我鄰居，掉的支
    票我印章已經蓋好，但金額等全是空白。另外被告還倒了我
    的會有三十多萬元，我找不到她的人」等語（見本院91年度
    訴字第969 號卷第28頁），係於法官面前所為，且經具結，
    此有該次訊問筆錄與證人結文各1 份附卷可憑，固具證據能
    力。然蔡曉琪上開證述內容，與蔡曉琪於本院99年12月16日
    審判期日證稱：「（問：你是否借給被告該張支票？）答：
    對。是匯通銀行的票」、「（問：該張面額482,000 元，付
    款人匯通商業銀行之支票是你借給被告的？）答：是的。我
    只有借給她壹張票。因我沒有常常使用票，那張我有借被告
    」、「（問：你總共出借被告幾次支票？）答：一次。我只
    有壹張票」、「（問：除了你出借本次票據之外，你自己有
    無曾經支票遺失而被被告撿走的情形？）答：沒有。我只有
    這張票。我沒有使用其他的支票了」、「（問：所以你總共
    報遺失幾張支票？）答：壹張」、「（問：你報遺失的支票
    是否知道該票是借給被告？）答：我知道是被告拿去的」等
    語（見本院卷第114 頁至第115 頁），內容截然不同而相互
    矛盾。且蔡曉琪就何地點發現遺失如附表所示之支票，其於
    本院91年7 月11日審理時之證述內容，亦與其於警詢、偵查
    中證稱：其係在位於臺北縣三重市○○街294 巷5 號5 樓住
    處發現附表所示之支票遺失等語（見偵查卷第11頁、第31頁
    反面），相互齟齬，是蔡曉琪於91年7 月11日審理時之證述
    內容，其真實性如何，已值懷疑。參以，附表所示之支票係
    於89年10月28日簽發開立，豈有可能相隔近半年之久，始於
    90年2 月10日發現支票遺失之理？又蔡曉琪自始至終均不否
    認附表所示支票上之發票人印章為其所蓋，僅發票日期與面
    額保留空白，準此以言，蔡曉琪應有使用該支票之必要，否
    則應無可能無端在該支票蓋用發票人印章，則附表所示之支
    票一旦脫離蔡曉琪之持有，其應能迅速發現，不致相隔近半
    年，才發現支票遺失一事，是蔡曉琪於警詢、偵查中及本院
    91年7 月11日審理時，一致陳稱：附表所示之支票，係於90
    年2 月10日發現遺失等語，顯與常情不符，而不足採。
  (四)再蔡曉琪於本院99年12月16日審判期日證稱：「（問：你是
    否如何認識被告？）答：我當時在三重市○○街經營小籠包
    店而認識」、「（問：你是否借給被告該張支票？）答：對
    。是匯通銀行的票」、「（問：該張面額482,000 元，付款
    人匯通商業銀行之支票是你借給被告的？）答：是的。我只
    有借給她壹張票。因我沒有常常使用票，那張我有借被告」
    、「（問：之前為何去報遺失？）答：之前被告發生事情，
    我們雙方都不懂，我們雙方有寫切結書，被告沒有跟我說什
    麼，我們要依照銀行的程序走，被告只有說票拿不回來，我
    要保護我自己，我就報遺失，我不懂法律程序，銀行人員就
    跟我說要報遺失，所以我就依照銀行人員說的話做」、「（
    問：支票明明就不是遺失，而是出借，但是卻向銀行報稱遺
    失，為何如此做？）答：因我不懂法律，當時被告跟我說時
    ，我去請教別人，別人就說簽切結書、報遺失就好了」、「
    （問：你總共出借被告幾次支票？）答：一次。我只有壹張
    票」、「我當時在做生意，她朋友來跟我拿票」、「（問：
    除了你出借本次票據之外，你自己有無曾經支票遺失而被被
    告撿走的情形？）答：沒有。我只有這張票。我沒有使用其
    他的支票了」、「（問：當時被告是否經營美髮店？）答：
    是」、「（問：所以你總共報遺失幾張支票？）答：壹張」
    、「（問：你報遺失的支票是否知道該票是借給被告？）答
    ：我知道是被告拿去的」、「（問：為何切結書的內容要提
    到是被告撿走？）答：我們什麼都不會，是被告他們提議的
    ，我要保護我自己的權益」、「（問：你的意思是切結書的
    內容記載不實在？）答：對。當時他們自己寫出來，我們的
    目的只是要去完成報遺失的手續」等語（見本院卷第114 頁
    至第115 頁），顯示蔡曉琪從未遺失附表所示之支票，而係
    將附表所示之支票出借供被告使用，被告並委由友人至蔡曉
    琪經營生意處所取得支票，事後因蔡曉琪為維護自身權益，
    始將附表所示之支票申報遺失，並由被告出具內容不實之切
    結書，此與被告辯稱：附表所示之支票，係因伊需資金周轉
    而向蔡曉琪商借，並委由友人張秀雲至蔡曉琪店內取得，之
    後，伊持該支票至臺北市○○路○段調借款項，切結書係伊
    配合蔡曉琪之要求而書寫的等語（見本院卷第27頁、第54頁
    ），若合符節。被告之友人張秀雲亦到庭結稱：被告係經營
    美髮店，伊前往洗頭而認識被告，有一次伊至被告經營之美
    髮店洗頭，洗完後，被告因店內客人多，請求伊向蔡曉琪拿
    取1 張支票，伊詢問被告是否已經告知蔡曉琪，被告回稱有
    ，伊即至蔡曉琪經營之小籠包店拿回1 張支票給被告，該張
    支票上之面額與發票日期均為空白，伊對該張支票有印象，
    係因該支票之付款銀行為匯通商業銀行，因為伊看過的支票
    中，這是第一次看到付款銀行為匯通商業銀行的支票，且係
    因該支票記載之付款銀行為匯通商業銀行南京東路分行，當
    時伊曾詢問蔡曉琪為何住在臺北縣三重市，卻在南京東路辦
    支票，蔡曉琪回稱是因為做生意等語（見本院卷第54頁反面
    至第55頁），證人張秀雲之前開證述內容，關於為何應被告
    之要求而至蔡曉琪店內拿取支票，以及為何對代為拿取之支
    票印象深刻等事項，敘述極為詳盡，應非為迴護被告而臨訟
    杜撰，且有關被告係經營美髮店、蔡曉琪係經營小籠包店，
    被告係徵得蔡曉琪同意借用支票而僅委由其代為拿取等節之
    證述情節，復與被告與蔡曉琪上開陳述內容，完全相符，堪
    認為真實。從而，附表所示之支票，既然係蔡曉琪出借交付
    與被告，自難認係被告拾獲而侵占遺失物，且蔡曉琪出借附
    表所示支票之目的，在於方便被告調借資金周轉，故將支票
    之發票日期與面額等欄位保留空白，供被告簽署，則被告在
    該支票簽署發票日期與金額，自屬經蔡曉琪授權之行為，而
    無偽造可言。
  (五)被告雖於警詢及偵查中自白稱：附表所示之支票係伊於89年
    9 月間，在蔡曉琪店內拾獲，並自行在支票上填寫發票日期
    與金額後，持以向人調借款項等語（見偵查卷第7 頁、第31
    頁反面），並有被告簽立之切結書1 份在卷可考（見偵查卷
    第9 頁）。然依被告與蔡曉琪前揭所述，蔡曉琪係基於維護
    自身權益，始要求被告簽立上開切結書，其目的在於完成申
    報票據遺失之程序，以致於切結書之記載內容，與實際狀況
    不符，從而，上開切結書之記載內容，自不得為被告不利認
    定之依據。而被告於警詢與偵查中所為不利於己之供述，衡
    情應係因被告向蔡曉琪商借支票周轉，卻無法取回支票，致
    蔡曉琪可能需負擔發票人責任，而心生愧對，因而配合蔡曉
    琪之要求，簽立上開切結書，進而於接受警詢與偵訊時，基
    於其與蔡曉琪間之默契與協議，繼續為自己不利之不實陳述
    ，是被告於警詢與偵查中所為之自白，既均與事實不符，本
    院自不得據此為被告不利之認定。
  (六)另證人李鴻嗣於警詢及本院審理時之證詞（見偵查卷第14頁
    至第16頁、本院91年度訴字第969 號卷第29頁、本院卷第56
    頁反面至第58頁），均係關於被告持附表所示之支票調借款
    項之對象，究為何人、被告因而取得借貸款項等持票調借過
    程之事項，雖然就此部分，證人李鴻嗣所為之證詞與被告之
    供述內容，不盡相符，但因該等事項均係被告取得附表所示
    之支票後所發生之事實，與被告如何取得附表所示之支票，
    以及是否有權在該支票上簽署發票日期與金額一節，要屬二
    事，換言之，就此部分，證人李鴻嗣之證述與被告之供述，
    何者為真，因與本案被告取得與使用附表所示之支票，是否
    構成侵占遺失物或偽造有價證券之判斷無涉，從而，爰不贅
    論證人李鴻嗣所為證詞是否具有證據能力以及其證詞之證據
    價值。至於臺北市票據交換所90年4 月20日函檢附支票正反
    面影本、掛失止付票據提示人資料查報表、票據掛失止付通
    知書、遺失票據申報書各1 份（見偵查卷第18頁至第21頁）
    ，僅能證明蔡曉琪曾於90年2 月19日就附表所示之支票，辦
    理掛失止付，致證人李鴻嗣於90年4 月2 日提示附表所示之
    支票時，遭退票之事實，不能證明被告究係如何取得附表所
    示之支票，亦不能證明被告是否有權在該支票上簽署發票日
    期與金額，是上開函文與所檢附之支票正反面影本、掛失止
    付票據提示人資料查報表、票據掛失止付通知書、遺失票據
    申報書，亦均無從為被告不利之認定。
六、綜上所述，附表所示之支票，係由蔡曉琪出借交付與被告調
    借資金使用，從未曾遺失，蔡曉琪並曾授權被告在該支票上
    簽署發票日期與金額，則被告持有附表所示之支票，自不構
    成侵占遺失物罪，且被告或其指定之人在附表所示之支票上
    簽署發票日期與金額，乃有權簽發，自非偽造，亦無由成立
    偽造有價證券罪。此外，公訴人亦未舉出其他積極證據以資
    證明被告確有侵占遺失物或偽造有價證券之犯行，揆諸前揭
    說明，現存之證據既然不足為不利於被告事實之認定，即應
    為被告有利之認定，依法自應為其無罪之諭知。
據上論斷，應依刑事訴訟法第301條第1項，判決如主文。
本案經檢察官黃嘉妮到庭執行職務。
中    華    民    國    99    年    12    月    30    日
                  刑事第五庭  審判長法  官  胡堅勤
                                    法  官  盧軍傑
                                    法  官  高增泓
以上正本證明與原本無異。
如不服本判決應於收受判決後10日內向本院提出上訴書狀，並應
敘述具體理由。其未敘述上訴理由者，應於上訴期間屆滿後20日
內向本院補提理由書（均須按他造當事人之人數附繕本）「切勿
逕送上級法院」。
                                    書記官  林政良
中    華    民    國    99    年    12    月    30    日
附表：
┌──┬───┬────┬─────┬─────┬───────┬───┐
│編號│發票人│發 票 日│支票面額  │支票號碼  │付款銀行及帳號│執票人│
├──┼───┼────┼─────┼─────┼───────┼───┤
│ 1  │蔡曉琪│89.10.28│482,000元 │AG0000000 │匯通商業銀行南│李鴻嗣│
│    │      │        │          │          │京東路分行（帳│      │
│    │      │        │          │          │號：000000000 │      │
│    │      │        │          │          │號）          │      │
└──┴───┴────┴─────┴─────┴───────┴───┘

司法院資訊處製作；財團法人民間司法改革基金會備份。
